【裁判字號】    91,訴,5276
【裁判日期】    920430
【裁判案由】    損害賠償
【裁判全文】
臺灣臺北地方法院民事判決  九十一年度訴字第五二七六號
    原      告  甲○○
    訴訟代理人  魏錦芳律師
    被      告  乙○○
右當事人間請求損害賠償事件，本院判決如左：
    主    文
被告應給付原告新台幣伍佰陸拾萬元及自民國八十六年九月二十七日起至清償日止，
按週年利率百分之五計算之利息。
訴訟費用由被告負擔。
    事    實
甲、原告方面：
一、聲明：
    如主文所示。
二、陳述：
（一）被告係訴外人聯文興業有限公司（下稱聯文公司）之負責人，該公司於民國八
      十一年十一月二十六日以新台幣（下同）七百四十萬元向原告買受坐落於台北
      市○○區○○段一小段二六九－四地號土地應有部分及地上建物門牌號碼台北
      市信義區○○○路○段三七二巷二十七弄二十西三樓房屋（下稱系爭不動產）
      ，聯文公司於簽約後支付原告一百五十萬元之買賣價金，並約定於完稅後支付
      第二期款三十萬元，尾款五百六十萬元配合買方辦理銀行貸款，若貸款成數不
      足，則以現金一次補足。詎被告竟意圖為自己不法之所有，提早支付第二期款
      三十萬元，並藉口為辦理系爭不動產之所有權移轉登記、設定及貸款，誘使原
      告同意辦理法院公證，授權其為代理人，並指示聯文公司之人員攜帶多份空白
      之土地登記申請書、抵押權設定契約書及土地所有權移轉契約書，經原告交付
      印鑑章蓋於前開文件上，並要求原告交付數份印鑑證明，以利辦理過戶事宜，
      原告不疑有他，而依被告之指示辦理。詎被告取得上開文件後，竟持空白之抵
      押權設定契約書及原告之印鑑證明，於八十一年十二月二十八日將系爭不動產
      設定本金最高限額六百萬元之抵押權予訴外人謝市珠，借得五百萬元後，將系
      爭不動產移轉登記至其個人名下，且未支付原告尾款五百六十萬元。原告發覺
      上情後，對被告提起刑事詐欺告訴，經台灣高等法院八十三年度上訴字第四一
      六六號認定詐欺成立，判決有期徒刑二年確定。
（二）原告嗣解除系爭買賣契約，訴請被告回復原狀，經判決被告敗訴確定，而原告
      另對謝市珠提起確認之訴，主張被告逾越代理權，原告不負授權人責任，經台
      灣高等法院判決原告勝訴，惟謝市珠上訴最高法院中。謝市珠於前開訴訟繫屬
      中，聲請拍賣抵押物，經原告提供擔保停止執行。被告應將系爭不所有權移轉
      登記予原告雖經判決確定，但受謝市珠聲請拍賣抵押物之影響，系爭不動產在
      查封中，而無法辦理所有權移轉登記。而在執行程序暫停中，被告之其他債權
      人台北市第九信用合作社同時以併案債權人身份，聲請拍賣系爭不動產，系爭
      不動產於九十一年十月三十日拍定，致原告受有不能回復原狀之損害，被告自
      八十五年移轉所有權登記事件敗訴確定後，即有回復原狀之義務，但受查封效
      力之拘束，而無法回復，自應賠償原告因此所受之損害，爰依民法第二百十五
      條規定，請求被告賠償五百六十萬元及自八十六年九月二十七日起至清日止，
      按週年利率百分之五計算之利息。
三、證據：
    提出不動產買賣契約書、土地及建物登記謄本、授權書、本院八十二年度訴字第
    三○五六號、台灣高等法院八十三年度上訴字第四一六六號刑事判決、本院八十
    二年訴字第一五四九號、灣高等法院八十六年度重上更（一）字第一五號、最高
    法院八十八年度台上字第四三一號民事判決、台灣高等法院九十年度重上更（一
    ）字第一二四號判決、上訴狀、本院八十三年聲字第六九六號裁定、執行處通知
    、本院八十二年度執字第一○一五四號裁定。
乙、被告方面：
    被告未於言詞辯論期日到場，亦未提出準備書狀作何聲明或陳述。
丙、本院依職權調閱本院八十二年度執字第一○一五四號執行卷。
    理    由
甲、程序方面：
    本件被告未於言詞辯論期日到場，核無民事訴訟法第三百八十六條各款所列情形
    ，爰依原告之聲請，由其一造辯論而為判決。
乙、實體方面：
一、原告主張之事實，業據提出買賣契約書、土地及建物登記謄本、本院八十二年度
    訴字第三○五六號民事判決、本院八十二年度執字第一○一五四號裁定為證，堪
    信為真。
二、按訴訟標的之法律關係，於確定之終局判決中經裁判者，當事人之一造以該確定
    判決之結果為基礎，於新訴訟用作攻擊方禦方法時，他造應受其既判力之拘束，
    不得以該確定判決言詞辯論終結前，所提出或未提出之其他攻擊防禦方法為與該
    確定判決意旨相反之主張，法院亦不得為反於確定判決意旨之裁判（最高法院四
    十二年台上字第一三○六號、三十年上字第八號判例意旨參照）。本件被告應負
    回復原狀義務，將系爭不動產所有權移轉登記予原告，已經本院八十二年度訴字
    第一五四九號判決確定，此有判決書在卷足按，則原告主張因回復原狀不能請求
    賠償金錢損害，基於既判力擴張效力，本院不得為反於前開已確定判決之裁判，
    合先敘明。
三、經查，本院八十二年訴字第一五四九號判決於八十二年十二月七日宣判，因被告
    未上訴而告確定，此有判決書可參。原告於前開判決確定時固得持判決書辦理系
    爭不動產之移轉登記，惟系爭不動產已經本院於八十二年三月九日囑託松山地政
    事務所查封登記，登松山地政事務所於八十二年三月十一日為限制登記等情，有
    本院八十二年度執全字第四八六號卷附囑託查封登記書、松山地政事務所函、土
    地及建物登記謄本足憑（見執行卷第十三頁、第十八頁），而謝市珠於八十二年
    十一月九日聲請拍賣抵押物，亦有八十二年執字第一○一五四號卷附聲請狀可參
    ，足見系爭不動產自原告取得移轉登記之確定判決前，即處於限制登記中。而經
    經法院囑託辦理查封、假扣押、假處分或破產登記後，未為塗銷前，登記機關應
    停止與其權利有關之新登記，為土地登記規則第一百四十一條第一項前段所明定
    。故原告於取得確定判決後，系爭不動產之查封登記既未經塗銷，原告即不能因
    確定判決為系爭不動產之所有權移轉登記，且系爭不動產已經被告之其他債權人
    台北市第九信用合作社於九十一年七月九日聲請併案拍賣，並於九十一年十月三
    十日拍定等情，有執行卷附拍賣不動產筆錄可參，故原告主張被告應回復原狀之
    義務，因情事變更而不能給付，即非無據。
四、按不能回復原狀或回復顯有重大困難者，應以金錢賠債其損害。民法第二百十五
    條定有明文。系爭不動產原買賣價金為七百四十萬元，原告已收受一百八十萬元
    等情，為原告所自陳，可見系爭不動產於原告解除契約時，價值七百四十萬元，
    被告既不能回復原狀，依前開規定，應以金錢賠償其損害，故原告主張被告應賠
    償其金錢損害五百六十萬元，即有理由。又因回復原狀而應給付金錢者，自損害
    時起，加給利息。民法第二百十三條第二項定有明文。故原告請求被告給付自八
    十六年九月二十七日起至清償日止，按週年利率百分之五計算之利息，為有理由
    ，應予准許。
五、結論：
    原告之訴為有理由，依民事訴訟法第三百八十五條第一前段、第七十八條，判決
    如主文。
中      華      民      國    九十二    年      四      月    三十      日
                                            民事第五庭法      官  吳素勤
右為正本係照原本作成
如對本判決上訴，須於判決送達後廿日內向本院提出上訴狀
中      華      民      國    九十二    年      四      月    二十九    日
~B法院書記官  曾寶生


司法院資訊處製作；財團法人民間司法改革基金會備份。
